ACORDAO-COMPLETO-2483034

ACÓRDÃO 8481/2021 ATA 18/2021 - PRIMEIRA CÂMARA

VISTOS, relatados e discutidos estes autos que tratam de embargos de declaração opostos por R. O. Carvalho do Nascimento, em face do Acórdão 7263/2021-TCU-Primeira Câmara;
ACORDAM os Ministros do Tribunal de Contas da União, reunidos em Sessão da Primeira Câmara, ante as razões expostas pelo Relator, em:
9.1. conhecer, com fulcro no art. 34, § 1º, da Lei 8.443/1992, os embargos de declaração opostos por R. O. Carvalho do Nascimento, para, no mérito, rejeitá-los; e
9.2 dar ciência desta deliberação ao recorrente.

Embargos de declaração em face do Acórdão 7.263/2021-TCU-1ª Câmara.

Primeira Câmara

Município de Pedro II/PI.

3. Recorrente: R. O. Carvalho do Nascimento (05.577.401/0001-22).

13.1. Ministros presentes: Walton Alencar Rodrigues (Presidente), Benjamin Zymler, Vital do Rêgo (Relator) e Jorge Oliveira.
13.2. Ministro-Substituto presente: Weder de Oliveira.

ACORDAO-COMPLETO-2566183

Acórdão de Relação 2734/2022 - Plenário

Acórdão de Relação

R. O. CARVALHO DO NASCIMENTO ¿ EPP

VITAL DO RÊGO

Ministro Vital do Rêgo.

Cuida-se de embargos de declaração opostos por R. O. Carvalho do Nascimento (peça 151) , em face do Acórdão 7263/2021-TCU-Primeira Câmara (peça 144) , que conheceu dos recursos de reconsideração, para, no mérito, dar-lhes provimento parcial.
O embargante alega existir omissão no Acórdão 7263/2021-TCU-Primeira Câmara, em vista dos seguintes aspectos (peça 151) :
1. DA TEMPESTIVIDADE
 (...) 
2. DO ESCORÇO FÁTICO-PROCESSUAL
Tratam-se os autos de Processo de Tomada de Contas Especial instaurado pelo Fundo Nacional de Saúde/Ministério da Saúde (FNS) , em desfavor da Sra. Elba Laiza Barroso Martins, ex-secretária municipal de saúde de Pedro II/PI e Sra. Maria Eleuza Martins Oliveira, ex-secretária municipal de finanças de Pedro II/PI, em razão do suposto pagamento irregular de procedimentos do SIA/SUS referente aos recursos repassados à Prefeitura Municipal de Pedro II/PI, na modalidade fundo a fundo, à conta dos Blocos de Atenção Básica e Assistência Farmacêutica, nos exercícios de 2010 e 2011.
O Relatório de auditoria, em sua oportunidade, concluiu pela devolução ao FNS dos valores ali relacionados, relativos a recursos dos Blocos de Assistência Farmacêutica e de Atenção Básica do SUS, em razão das constatações a seguir:
I) Não há registro de entrada e saída dos produtos no almoxarifado da Secretaria de Saúde;
II) Em 100% das notas fiscais não consta a declaração de que os produtos foram recebidos na Secretaria de Saúde;
III) Quem declara nas notas fiscais que os produtos foram recebidos é o presidente da comissão de licitação, Sr. Carlos José de Oliveira Santos, lotado na Secretaria de Finanças e responsável pela emissão das ordens de pagamento;
IV) 66% das notas fiscais não exibem o nome da transportadora responsável pelo deslocamento dos medicamentos e materiais hospitalares entre as cidades de Teresina/PI e Pedro II/PI;
V) Apenas 7 das 75 notas fiscais emitidas pela empresa Ótima Distribuidora apresentam o carimbo de passagem dos produtos pelo posto fiscal da fazenda estadual;
No curso do respectivo processo, os técnicos do DENASUS concluíram que não havia comprovação de que os produtos adquiridos foram recebidos pela Secretaria Municipal de Saúde de Pedro II, mas que, contudo, ainda foram pagos através de ordens de pagamentos emanadas de Elba Laiza Barroso Martins e Maria Eleuza Matins Oliveira, bem como se observou a necessidade de citação dos respectivos fornecedores, dentre os quais, a ora embargante.
Instados os responsáveis a se manifestar nos autos, estes apresentaram defesa e, a empresa ora embargante, apresentou, tempestivamente, suas razões de defesa, bem como a documentação necessária para comprovar a entrega dos produtos em análise, o que, em cotejo com os demais documentos acostados aos autos, corrobora o cumprimento do objeto do contrato outrora entabulado.
Ato contínuo, a Divisão Técnica afastou as alegações da empresa embargante, em síntese, levantando que não havia prova do recebimento dos produtos e, igualmente, identificação do lote de fabricação dos medicamentos.
Na oportunidade do julgamento, o douto julgador aderiu ao exame da equipe técnica e afastou as alegações de defesa da empresa ora embargante, o que culminou no julgamento de irregularidade das contas das Sras. Elba Laiza Barroso Martins e Maria Eleuza Martins Oliveira Leite e das empresas Biomed Produtos Médicos e Hospitalares Eireli e R.O. Carvalho do Nascimento, imputando débito no valor de R$ 50.000,00 para a empresa ora embargante, tudo isso por meio do Acórdão nº 13933/2019.
Irresignada com a decisão prolatada, a embargante interpôs, com fulcro no art. 285 do Regimento Interno do Tribunal de Contas da União, Recurso de Reconsideração, alegando a existência de elementos probantes aptos a comprovar o evento liquidação da despesa e a inexistência de demonstração da necessidade de ressarcir o erário ante a impossibilidade de presunção de imputação de débito.
Posteriormente, ocorreu o exame de mérito pela Unidade Técnica (peças 141 e 142) , tendo sido emitido pronunciamento pelo conhecimento do recurso de reconsideração e, no mérito, pelo seu desprovimento.
Em seguida, os autos foram encaminhados ao Ministério Público de Contas que exarou Parecer (peça 143) no sentido de negar provimento ao recurso interposto pela empresa embargante.
Em seguida, os autos foram encaminhados para julgamento, tendo os Ministros do Tribunal de Contas da União, reunidos em sessão da Primeira Câmara, decidido pelo conhecimento do Recurso de Reconsideração e, no mérito, pelo seu parcial provimento de modo a alterar os termos dos itens 9.1.1, 9.1.2 e 9.2 do Acórdão 13933/2019-TCU-Primeira Câmara. Vejamos o teor do acórdão proferido:
 (...) 
Ocorre que, analisando o voto do Relator, pode-se constatar a existência de omissão no julgamento por parte do Relator que não enfrentou todos os argumentos deduzidos no Recurso de Reconsideração capazes de infirmar a conclusão adotada na decisão recorrida.
3. DAS OMISSÕES DA DECISÃO EM RELAÇÃO AOS ARGUMENTOS EXPENDIDOS NO RECURSO DE RECONSIDERAÇÃO
De início, impende aduzir, com a devida vênia, que a decisão embargada desconsiderou a existência de argumentos e documentos apresentados pela empresa embargante, suficientemente aptos para reformar por completo a decisão que fora recorrida, limitando-se tão somente a reproduzir trechos do Pronunciamento da Unidade - Secretaria de Recursos (peça 141 e 142) e reformando parcialmente a decisão recorrida.
Deve-se ressaltar que os produtos foram rigorosamente entregues, de tal forma que o aspecto do atesto nas notas fiscais, bem como a ausência de discriminação de lote, e os miúdos da fabricação, por si só, não representam qualquer indício de irregularidade, não mostrando-se razoável a conclusão da Unidade Técnica que fora seguida pelo Eminente Relator e que, em verdade, operou verdadeiro exercício de dano presumido ao erário público.
Outrossim, fora apontado que a execução do contrato administrativo em referência foi acompanhada e fiscalizada por um representante da Administração Pública, especialmente designado, conforme estabelece o art. 67 da Lei nº 8.666/93, razão pela qual não haveria que se falar em descumprimento da Legislação que rege os contratos administrativos. 
Do mesmo modo, o embargante apontou que os vícios que foram levados em consideração para conclusão pelo pagamento de produtos supostamente não entregues relacionaram-se à vícios na operacionalização do contrato, e não, como seria necessário para a constatação de necessidade de ressarcimento ao erário, a efetiva demonstração da ausência de liame entre a despesa executada e a entrega do produto adquirido.
E, ainda, suscitou-se que não seria razoável obrigar o ressarcimento dos cofres públicos tão somente em razão da existência de fato antijurídico - o que não se traduz, necessariamente, ato ímprobo, haja vista a inexistência de comprovação do dano efetivo ao erário público, não mostrando-se razoável a caracterização por mera presunção.
Entretanto, ao proferir o seu voto, o Eminente Relator não se manifestou, de forma minuciosa, acerca da justificativa apresentada pelo embargante de que os produtos foram efetivamente entregues, de tal forma que o aspecto do atesto nas notas fiscais, bem como a ausência de discriminação de lote, e os miúdos da fabricação, por si só, não representam qualquer indício de irregularidade, tendo o Relator tão somente argumentado que "as razões recursais apresentadas pela empresa recorrente não lograram comprovar a efetiva entrega dos produtos ao Município de Pedro II/PI, haja vista a ausência de discriminação dos lotes dos medicamentos supostamente fornecidos" e, ainda, "considero a omissão do lote dos medicamentos nas notas fiscais emitidas pela recorrente decisiva para a impossibilidade da comprovação da entrega desses produtos àquela municipalidade, recaindo a responsabilidade sobre a empresa".
Outrossim, deve-se apontar que, nas razões recursais, o Recorrente trouxe a informação que, inclusive, fora levantada no relatório de instrução (peça 43) , acerca da responsabilidade pelo recebimento dos produtos nas notas fiscais e, em que, pode-se constatar que há, de forma expressa, a informação de que "quem declara nas notas fiscais que os produtos foram recebidos é o presidente da comissão da licitação, Sr. Carlos José de Oliveira Santos, lotado na Secretaria de Finanças e responsável pela emissão das ordens de pagamento", não havendo manifestação clara do Relator acerca do fato aduzido e da completa ausência de qualquer elemento apto a comprovar a hipotética não entrega dos produtos adquiridos e, consequentemente, o suposto dano ao erário digno de ressarcimento.
Com efeito, pode-se perceber que os argumentos apresentados pela empresa ora embargantes mostraram-se suficientes para afastar a sua responsabilidade, haja vista a demonstração de as ocorrências apontadas não indicaram nexo de causalidade, e, muito menos, condutas danosas, tratando-se de irregularidades formais, as quais não traduzem, necessariamente, em ilegalidade, como também não presumem a ocorrência de dano, haja vista tratarem-se de falha envolvendo o controle pela administração pública com relação a entrada e saída dos produtos.
Com efeito, o Recurso apresentado pela Empresa Embargante, juntamente com a documentação colacionada, em que há, inclusive, decisão do Tribunal de Contas do Estado do Piauí (TCE/PI) pela regularidade às Prestação de Contas do Fundo Municipal de Saúde - FMS - Exercício financeiro de 2011, mostra-se completamente suficiente para considerar que a R. O. CARVALHO DO NASCIMENTO realizou a entrega dos medicamentos e materiais hospitalares ao órgão competente do município de Pedro II/PI e não havendo que se falar em dano ao erário em razão de mera presunção e vícios formais que não foram sequer comprovados.
Desta feita, resta inconteste as omissões contidas no Acórdão 7263/2021 relativo à empresa R. O. Carvalho do Nascimento, com relação às justificativas apresentadas no bojo do Recurso de Reconsideração, notadamente porque não houve a completa análise da documentação e da argumentação apresentada, além da completa ausência de nexo de causalidade entre a despesa realizada e o recurso percebido, e, consequentemente ausente de comprovação de dano ao erário digno de ressarcimento.
4. DOS PEDIDOS
ANTE O SOBEJAMENTE ESPOSADO, pugna-se pelo conhecimento e provimento dos presentes EMBARGOS DE DECLARAÇÃO com efeitos modificativos e suspensivos, por atender os pressupostos de admissibilidade e para efeitos de pré-questionamento, com vistas a sanar os vícios apontados, determinando que seja reformado o julgamento realizado no Acórdão 7263/2021-TCU-Primeira Câmara.
São os termos em que postula deferimento.
É o relatório.

Fellipe Roney de Carvalho Alencar (OAB/PI 8.824) e outros.

Não atuou.

EMBARGOS DE DECLARAÇÃO EM RECURSO DE RECONSIDERAÇÃO. ALEGAÇÃO DE SUPOSTA OMISSÃO NA DECISÃO EMBARGADA. CONHECIMENTO. NÃO PROVIMENTO. CIÊNCIA.

TOMADA DE CONTAS ESPECIAL (TCE)

não atuou.

Trata-se de embargos de declaração opostos por R. O. Carvalho do Nascimento (peça 151) em face do Acórdão 7263/2021-TCU-Primeira Câmara (peça 144) , que conheceu dos recursos de reconsideração, para, no mérito, dar-lhes provimento parcial.
Nesta oportunidade, o embargante alega existir omissão no Acórdão 7263/2021-TCU-Primeira Câmara (peça 144) , com base nos argumentos transcritos no relatório precedente a este voto, assim resumidos:
i) o Eminente Relator não se manifestou, de forma minuciosa, acerca da justificativa apresentada pelo embargante de que os produtos foram efetivamente entregues, de tal forma que o aspecto do atesto nas notas fiscais, bem como a ausência de discriminação de lote, e os miúdos da fabricação, por si só, não representam qualquer indício de irregularidade (peça 151, p. 8) ; e
ii) não havendo manifestação clara do Relator acerca do fato aduzido e da completa ausência de qualquer elemento apto a comprovar a hipotética não entrega dos produtos adquiridos e, consequentemente, o suposto dano ao erário digno de ressarcimento.
Em preliminar, os presentes embargos devem ser conhecidos, ante o preenchimento dos requisitos de admissibilidade previstos no art. 34, § 1º, da Lei 8.443/1992 e a invocação do vício de omissão, pressuposto específico para a espécie.
Passo a analisar o mérito dos embargos.
A suposta omissão alegada pelo embargante abarca as notas fiscais de medicamentos emitidas pela empresa R. O. Carvalho do Nascimento.
Restou constatado, conforme registrei no item 9 do voto condutor do Acórdão 7263/2021-TCU-Primeira Câmara, que todas as notas fiscais de medicamentos emitidas pela ora embargante e acostadas aos autos, em sede de recurso de reconsideração, não apresentam os números dos lotes dos medicamentos, fato que já havia sido registrado pelo Denasus (peça 2, p. 36) . Ademais, esse aspecto também foi analisado e considerado irregular pelo Ministro-Substituto Marcos Bemquerer Costa, quando da apreciação das alegações de defesa (Acórdão 13933/2019-TCU-Primeira Câmara) .
Ou seja, a documentação trazida pela empresa R. O. Carvalho do Nascimento ao apresentar o recurso de reconsideração não foi capaz de elidir essa irregularidade, conforme deixei assentado nos itens 17 a 20 do voto condutor da deliberação embargada, verbis:
17. A ausência dos números dos lotes dos medicamentos em todas as notas fiscais emitidas pela empresa R. O. Carvalho do Nascimento caracteriza falta grave ao afrontar o disposto no art. 13, inciso X, da Portaria Anvisa 802/1998 c/c os arts. 1º, inciso I, e 4º da Resolução Anvisa RDC 320/2002, verbis:
Portaria Anvisa 802/1998
Art. 13 As empresas autorizadas como distribuidoras tem o dever de:
 (...) 
X - Somente efetuar as transações comerciais através de nota fiscal que conterá obrigatoriamente o número dos lotes dos produtos farmacêuticos.
Resolução Anvisa RDC 320/2002
Art. 1º As empresas distribuidoras de produtos farmacêuticos devem:
I - somente efetuar transações comerciais e operações de circulação a qualquer titulo, de produtos farmacêuticos, por meio de notas fiscais que contenham obrigatoriamente os números dos lotes dos produtos nelas constantes:
 (...) 
Art. 4º A inobservância ou desobediência ao disposto nesta Resolução configura infração de natureza sanitária, nos termos da Lei nº 6.437, de 20 de agosto de 1977, sujeitando o infrator às penalidades nela previstas, bem como as sanções de natureza civil e penal cabíveis.
18. Por sua vez, os artigos 2º e 3º da Portaria Anvisa 802/1998 atribuem responsabilidade solidária às empresas responsáveis pela qualidade e segurança dos produtos farmacêuticos nas etapas de produção, distribuição, transporte e dispensação, além de estarem as fornecedoras obrigadas a informar, em cada unidade produzida, diversos dados, dentre eles o número do lote e a unidade a que pertence, em atenção ao próprio art. 13, inciso X, supra mencionado.
19. Em vista das regras que regem a matéria, não merecem acolhimento os apelos recursais da empresa R. O. Carvalho do Nascimento de que a "ausência de discriminação de lote, e os miúdos da fabricação, por si só, não representam qualquer indício de irregularidade". Também não socorrem a empresa os apelos recursais de que "não se pode presumir pela imputação de débito à empresa" por "falhas meramente formais". Isso porque os apelos recursais apresentados pela empresa recorrente não lograram comprovar a efetiva entrega dos produtos ao Município de Pedro II/PI, haja vista a ausência de discriminação dos lotes dos medicamentos supostamente fornecidos.
20. Considero a omissão do número do lote dos medicamentos nas notas fiscais emitidas pela recorrente decisiva para a impossibilidade da comprovação da entrega desses produtos àquela municipalidade, recaindo a responsabilidade sobre a empresa, nos termos do Acórdão 13933/2019-TCU-Primeira Câmara.
Em consequência, a empresa R. O. Carvalho do Nascimento foi responsabilizada, solidariamente, pelo débito composto pelos valores das notas fiscais de medicamentos por ela emitidas, conforme constou do Acórdão 13933/2019-TCU-Primeira Câmara. O valor desse débito foi por mim mantido seguindo a jurisprudência deste TCU, citada no item 21 do voto condutor da deliberação embargada, verbis:
21. Em casos similares, em que o TCU verificou o atesto em notas fiscais de medicamentos sem constar a informação dos números dos lotes dos produtos nelas constantes, esta Corte de Contas tem condenado gestores e empresas, solidariamente, pelo débito integral correspondente ao valor das notas fiscais emitidas, a exemplo dos Acórdão 1155/2021-TCU-Primeira Câmara (Ministro-Substituto Augusto Sherman) , 6.137/2020-TCU-1ª Câmara (Ministro Vital do Rêgo) , 2.008/2020-TCU-Plenário (Ministro Aroldo Cedraz) , 14.596/2019-TCU-1ª Câmara  (Ministro Walton Alencar Rodrigues) , 8.337/2018-TCU-2ª Câmara (Ministro Augusto Nardes) , 1.930/2016-TCU-Plenário (Ministro Benjamin Zymler) e 10.035/2018-TCU-2ª Câmara (Ministra Ana Arraes) .
Portanto, entendo não haver omissão a ser sanada.
Assim, o que se depreende do teor dos embargos de declaração em exame é a intenção, nessa via processual, de rediscutir o mérito da matéria, finalidade incabível para essa espécie recursal.
Dessa forma, não havendo qualquer vício a ser sanado, impõe-se a rejeição dos embargos ora em apreciação.
Diante do exposto, VOTO para que o Tribunal adote o acórdão que ora submeto à deliberação deste Colegiado.
TCU, Sala das Sessões, em 1 de junho de 2021.
Ministro VITAL DO RÊGO 
Relator